【裁判字號】    99,交聲,616
【裁判日期】    990330
【裁判案由】    交管條例聲異
【裁判全文】
臺灣板橋地方法院交通事件裁定         99年度交聲字第616號
原處分機關  交通部公路總局臺北區監理所
異  議  人
即受處分人  甲○○
上列異議人即受處分人因違反道路交通管理處罰條例案件，不服
交通部公路總局臺北區監理所於民國99年2 月9 日所為北監自裁
字第裁40-C00000000號裁決，聲明異議，本院裁定如下：
    主  文
原處分撤銷。
甲○○汽車駕駛人，駕駛汽車經測試檢定酒精濃度超過規定標準
，處罰鍰新臺幣壹萬玖仟伍佰元，並應吊扣小型車普通駕駛執照
拾貳個月及接受道路交通安全講習。
    理  由
一、本件異議人即受處分人甲○○於民國99年2 月7 日凌晨1 時
    14分許，飲酒後仍駕駛車號DN-1653 號自用一般小客貨車（
    查屬：小型車），行經臺北縣三峽鎮○○路○ 段左轉土城環
    河路北二高涵洞下時，經臺北縣政府警察局三峽分局橫溪派
    出所執勤員警對其施以酒精測試，測得呼氣中酒精含量高達
    每公升0.29毫克，認其違反道路交通管理處罰條例第35條第
    1 項第1 款規定，於99年2 月7 日掣單舉發，嗣受處分人委
    託友人於99年2 月9 日至原處分機關洽領裁決書，原處分機
    關遂於99年2 月9 日依道路交通管理處罰條例第35條第1項
    第1 款、第24條第1 項第2 款、違反道路交通管理事件統一
    裁罰基準及處理細則所訂之違反道路交通管理事件統一裁罰
    基準表之規定，裁處：罰鍰新臺幣（下同）1 萬9 千5 百元
    ，吊扣駕駛執照12個月及施以道安講習之處分。
二、異議意旨略以：因為是開小車被酒駕，所以這樣扣駕，不服
    ，這樣無法開水泥車會沒有工作，有家庭要養，希望能保住
    工作，是開小車一年不能開，不是大貨車被扣掉一年云云。
三、按受處分人不服第8 條主管機關所為之處罰，得於接到裁決
    書之翌日起20日內，並得依法扣除在途期間，向管轄地方法
    院聲明異議，道路交通管理處罰條例第87條第1 項及道路交
    通案件處理辦法第12條分定有明文。而道路交通異議案件，
    當事人非居住於處罰機關所在之鄉、鎮、市，且非居住於受
    理聲明異議案件法院之管轄區域者，按其居住地地方法院管
    轄區域內之在途期間日數，再加受理聲明異議案件法院管轄
    區域之在途期間日數，扣除在途期間，法院訴訟當事人在途
    期間標準第4 條第1 款第3 目定有明文。查：異議人戶籍於
    94年3 月9 日迄今，均設於「臺北市○○區○○路2 段191
    巷臨5 號」之情，有卷附之法務部戶役政連結作業系統查詢
    結果1 紙可證。本件交通部公路總局臺北區監理所（下稱原
    處分機關）裁決書業於99年2 月9 日經異議人委託其友人至
    原處分機關領取，有委任書及送達證書各1 紙附卷可查，是
    本件裁決書已於99年2 月9 日合法送達於異議人。異議人非
    居住於原處分機關所在之臺北縣樹林市，且非居住於本院之
    管轄區域內，依首開規定，須扣除在途期間4 日，則其聲明
    異議期間應於上開裁決書送達之翌日即99 年2月10日起，加
    計24日（法定20日不變期間加上4 日在途期間），於同年3
    月5 日屆至。異議人於99年3 月4 日提出本件異議，有蓋用
    於異議人聲明異議狀上之原處分機關收文章戳記可憑，顯未
    逾法定之異議期間。揆諸首揭說明，異議人之聲明異議自屬
    合法，核先敘明。
四、復按「汽車駕駛人，駕駛汽車經測試檢定有下列情形之一者
    ，處新臺幣1 萬5 千元以上6 萬元以下罰鍰，並當場移置保
    管該汽車及吊扣其駕駛執照1 年；因而肇事致人受傷者，並
    吊扣其駕駛執照2 年；致人重傷或死亡者，吊銷其駕駛執照
    ，並不得再考領：一、酒精濃度超過規定標準。」道路交通
    管理處罰條例第35條第1 項第1 款定有明文。又汽車駕駛人
    有同條例第35條第1 項規定之情形者，應接受道路交通安全
    講習，道路交通管理處罰條例第24條第1 項第2 款亦有明文
    規定。再「汽車駕駛人有下列情形之一者，不得駕車：…二
    、飲用酒類或其他類似物後其吐氣所含酒精濃度超過每公升
    0.25毫克或血液中酒精濃度超過百分之0.05以上。」道路交
    通安全規則第114 條第2 款亦有明文規定。
五、經查：
    (一)異議人甲○○於99年2 月7 日凌晨1 時14分許，駕駛車號
      DN-1653 號自用小客貨車，行經臺北縣三峽鎮○○路○段
      左轉土城環河路北二高涵洞下，經警查獲舉發有「酒後駕
      車，經酒測呼吸器測試後，其值為0.29mg/l」之違規行為
      ，為異議人所不爭執，並有本件違規舉發通知單影本、裁
      決書影本各1 份在卷可參，是此部分之事實自堪認定。
    (二)按「汽車駕駛執照為駕駛汽車之許可憑證，由駕駛人向公
      路監理機關申請登記，考驗及格後發給之。汽車駕駛人經
      考驗及格，未領取駕駛執照前，不得駕駛汽車。」道路交
      通安全規則第50條第1 項定有明文，是未持有汽車駕駛執
      照而駕駛汽車者，即應依道路交通管理處罰條例第21條第
      1 項第1 、2 、9 款、第2 項之規定為處罰。復依道路交
      通安全規則第53條、第61條、第61條之1規 定，我國汽車
      駕駛執照，係依汽車類、機器腳踏車類，先分為「汽車駕
      駛執照」、「機器腳踏車駕駛執照」二類；再依汽車及機
      器腳踏車之各該級類，分為小型車、大貨車、大客車、聯
      結車駕駛執照、以及大型機車、普通重型機車、輕型機車
      駕駛執照；另就「汽車駕駛執照」依自用及因職業而駕駛
      分為普通及職業駕駛執照。而就上開汽車及機器腳踏車之
      各類級駕駛執照之持用方式，「汽車駕駛執照」、「機器
      腳踏車駕駛執照」間，除已持有「汽車駕駛執照」可騎乘
      輕型機器腳踏車外，該二類駕駛執照不可流用，亦即，領
      有小型車、大貨車、大客車、聯結車駕駛執照，而未領有
      大型或普通重型機車，除騎乘輕型機器腳踏車外，如騎乘
      大型或普通重型機車，即屬無照駕駛；反之，領有大型或
      普通重型機車駕駛執照，而未領有小型車、大貨車、大客
      車、聯結車駕駛執照，如駕駛各該型級汽車，亦係屬無照
      駕駛，均應依路交通管理處罰條例第21條第1 項第1 、2
      、9 款規定處罰；再以，持有「汽車駕駛執照」或「機器
      腳踏車駕駛執照」，均以持有各類（汽車或機器腳踏車）
      高級車種駕駛執照者，可駕駛該級車類以下之同類車類，
      如取得更高一級車類之駕駛資格時，即由監理機關換發該
      駕駛高一級類之駕駛執照。
    (三)就監理核發駕駛執照實務上，因汽車與機器腳踏車分屬不
      同類車輛，而有對同一駕駛人，同時核發「汽車駕駛執照
      」、「機器腳踏車駕駛執照」之情形外，因上開道路交通
      安全規則第53條、第61條、第61條之1 等之規定，均僅核
      發駕駛人其得駕駛或騎乘之最高級之「汽車駕駛執照」、
      「機器腳踏車駕駛執照」，以為其駕駛汽車或騎乘機車之
      證明文件，而未核發其得駕駛或騎乘之最高級以下之各低
      級「汽車駕駛執照」、「機器腳踏車駕駛執照」供駕駛人
      同時持有。但駕駛執照既係監理機關核發駕駛人表彰執照
      持有人可駕駛何類級汽車或機器腳踏車之許可資格文件，
      自具有行政處分之性質，非不得由監理機關於駕駛執照上
      依法附以限制條件，以限制或限縮其許可之範圍，非謂監
      理機關不得在核發予駕駛人持用之高級車類之駕駛執照中
      依法限制駕駛人持用該駕駛執照所駕駛之車種（亦即，限
      制駕駛人駕駛各類級車類資格），核先敘明。
    (四)按「汽車駕駛人，因違反本條例及道路交通安全規則之規
      定，受吊銷駕駛執照處分時，吊銷其持有各級車類之駕駛
      執照。」，94年12月14日修正公布並於95年3 月1日 施行
      之道路交通管理處罰條例第68條定有明文。查其修正過程
      與修正條文，立法委員認為原條文「汽車駕駛人，因違反
      本條例及道路交通安全規則之規定，受吊扣或吊銷駕駛執
      照處分時，受吊扣或吊銷其持有各級車類之駕駛執照」之
      規定，將違法或違規駕駛人所持有各級車類之駕駛執照一
      併吊扣或吊銷，失之過酷，對於人民工作與生活影響過鉅
      ，有違比例原則，經與交通部協商後，乃將其中「受吊扣
      處分者，吊扣其持有各級車類之駕駛執照」部分之規定刪
      除。是駕駛人違反道路交通管理處罰條例第35條第1 項第
      1 款之規定而受吊扣駕駛執照處分時，依修正後同法第68
      條規定並參照其修正意旨，應僅得吊扣違規或違法當時駕
      駛車類之駕駛執照。復查以，酒醉駕車行為均製造法所不
      容許之風險，以風險製造之立場觀之，並不因駕駛車輛種
      類之不同，而有所差別。但從風險實現之觀點而言，酒醉
      駕駛車類之不同，其對於交通安全衍生之實害結果也有所
      差異，如駕駛人駕駛低一級之車類違反本條例之規定時，
      不論其所造成之實害結果，而一律吊扣駕駛人所持有之各
      類駕照，亦有違反相同事件相同處理，不同事件不同處理
      之平等原則（臺灣高等法院暨所屬法院97年法律座談會刑
      事類提案第40號討論意見參照）。準此，依現行道路交通
      管理處罰條例第68條規定，條文僅規定吊銷駕照處分效力
      與執行方式，並未規定吊扣駕照之執行，則交通監理機關
      對於受處分人因有違反道路交通管理處罰條例之情形，應
      受吊扣駕駛執照處分時，僅吊扣受處分人違規或違法當時
      所駕駛車類之駕駛執照即為已足，不得再對受處分人吊扣
      其持有其他各類車輛之駕駛執照（臺灣高等法院97年度交
      抗字第2082、2045號裁定要旨參照）。
    (五)依前開說明，道路交通管理處罰條例第35條第1 項所指之
      「吊扣」駕駛執照，應依據違規人於查獲酒後駕車時，當
      時係持有何類級之駕駛執照、駕駛何級類之汽車或機器腳
      踏車之事實，參照同條例第21條第1 項第1 、2 、9 款、
      第2 項、道路交通安全規則第53條、第61條、第61條之1
      之規定，認定違規人於違反酒後駕車規定之同時，是否同
      時違反同條例21條之未持照駕駛之規定，並據以認定所應
      吊扣之何種類、何級種之駕駛執照（至於同條之「吊銷」
      駕駛執照，依同條例第68條規定，係吊銷持有之各級車類
      之駕駛執照，其法律規定已經明確，無需再究明）。就違
      規人違反同條例第35條第1 項規定，而未同時違反同條例
      第21條規定之情形（亦即，持用高級車類駕駛執照於酒後
      駕駛低級車種之違規樣態），應依同條例第35條規定處以
      罰鍰、吊扣駕駛執照、施以道路交通安全講習，此所指之
      吊扣「駕駛執照」，係指駕駛人於該查獲時所駕駛之該級
      類汽車或機器腳踏車之該級類之駕駛執照（亦即該低級車
      類駕駛執照）。因為依目前實務，均僅發予最高級車類之
      駕駛執照，則監理機關於執行方面，得於受處分人所持有
      之該最高級車類駕駛執照上或電腦檔存資料，註記吊扣禁
      止其駕駛其遭查獲酒駕時所駕駛之該車類之駕駛執照之方
      式，以為執行方法。是本案異議人應吊扣者，係其本件被
      查獲時所駕駛之自用小客貨車所屬之小型車普通駕駛執照
      。
六、綜上所述，原處分機關於吊扣異議人駕駛執照12個月之處分
    ，未區分係吊扣異議人何種駕駛執照，尚有未洽。又因本件
    酒後駕車乃單一違規行為，罰鍰、吊扣駕駛執照與道路交通
    安全講習之處分無從區分，是異議人雖未就罰鍰及道路交通
    安全講習部分提出異議，仍應由本院併為審酌（臺灣高等法
    院暨所屬法院98年度法律座談會刑事類提案第23號決議意旨
    可資參照）。從而，異議人提起本件聲明異議，為有理由，
    應由本院將原處分撤銷，依道路交通管理處罰條例第35條第
    1 項第1 款、第24條第1 項第2 款、違反道路交通管理事件
    統一裁罰基準及處理細則所訂之違反道路交通管理事件統一
    裁罰基準表之規定，自為裁罰如主文第2 項所示，以期適法
    。
據上論斷，應依道路交通管理處罰條例第87條第2 項，道路交通
案件處理辦法第20條前段，裁定如主文。
中    華    民    國    99    年    3     月    30    日
                  交通法庭  法  官  王復生
以上正本證明與原本無異
如不服本裁定應於送達後5日內向本院提出抗告狀
                                書記官  張惠芳
中    華    民    國    99    年    3     月    30    日

司法院資訊處製作；財團法人民間司法改革基金會備份。
